臺灣臺南地方法院民事判決　　　　　　　95年度訴字第1850號
原　　　告　行政院農業委員會林務局嘉義林區管理處
法定代理人　乙○○
訴訟代理人　黃厚誠律師
被　　　告　甲○○
　　　　　　　　　　　住
　　　　　　　　　　　　.　C.
訴訟代理人　許雅芬律師
複代理人　　陳慈鳳律師
上列當事人間請求遷讓房屋事件，經本院於民國96年1月15日言
詞辯論終結，判決如下：
　　主　　　文
被告應將坐落臺南市○○區○○段三小段一０八建號建物中，如
附圖所示編號Ａ建物面積七十三平方公尺、門牌號碼「臺南市○
○區○○里○○街一一五巷十號之十二」建物遷讓交還原告。
被告應自坐落臺南市○○區○○段三小段三六之一地號、地目建
、面積九五五平方公尺土地上，如附圖所示編號Ｂ土地面積二十
四平方公尺遷出，並將土地交還原告。
訴訟費用由被告負擔。
本判決第一項於原告以新臺幣捌萬元為被告供擔保後，得假執行
。但被告如於執行標的物拍定、變賣前，以新臺幣貳拾參萬玖仟
元為原告預供擔保，得免為假執行。
本判決第二項於原告以新臺幣貳拾壹萬陸仟元為被告供擔保後，
得假執行。但被告如於執行標的物拍定、變賣前，以新臺幣陸拾
肆萬捌仟元為原告預供擔保，得免為假執行。
    事實及理由
壹、程序方面：
一、按訴狀送達後，原告不得將原訴變更或追加他訴。但請求之
    基礎事實同一者，不在此限，民事訴訟法第255條第1項第2
    款定有明文，又此項規定，依民事訴訟法第436條第2項規定
    ，為簡易訴訟程序所適用。復按因訴之變更、追加或提起反
    訴，致其訴之全部或一部，不屬第427條第1項及第2項之範
    圍者，除當事人合意繼續適用簡易程序外，法院應以裁定改
    用通常訴訟程序，並由原法官繼續審理。前項情形，被告不
    抗辯而為本案之言詞辯論者，視為已有適用簡易程序之合意
    ，民事訴訟法第435條亦定有明文。
三、經查，本件原告起訴時，其訴之聲明係請求：「被告應將坐
    落臺南市○○區○○段三小段108建號建物中，門牌號碼「
    臺南市○○區○○里○○街一一五巷十號之十二」建物遷讓
    交還原告（即如附圖所示編號Ａ建物面積七十三平方公尺）
    。」有原告起狀書狀附卷可稽，嗣原告於95年12月4日提出
    訴之追加書狀，請求追加訴之聲明第二項為：「被告應自坐
    落臺南市○○區○○段三小段36之1地號、地目建、面積955
    平方公尺土地上，如附圖所示編號Ｂ土地面積24平方公尺遷
    出，並將土地交還原告。」有訴之追加書狀附卷可稽。被告
    雖具狀表示不同意原告所為訴之追加，惟查，原告所為訴之
    追加，與原來之起訴部分（遷讓房屋部分），請求之基礎事
    實均同一，參諸上開規定，其所為訴之追加，即為法之所許
    。另查原告所為上開訴之追加，已致使本件訴訟全部，不屬
    於民事訴訟法第427條第1項及第2項所定之範圍，且被告亦
    具狀表示不同意本件適用簡易訴訟程序，揆諸上開規定，已
    由本院裁定改用通常訴訟程序，本件應適用通常訴訟程序，
    合先敘明。
貳、實體方面：
一、本件原告起訴主張：
（一）坐落臺南市○○區○○段三小段36-1地號、地目建、面積
      955平方公尺土地，及土地上建號108號門牌「臺南市○○
      區○○街115巷10號」四層建物，均為國有，登記由「行
      政院農業委員會林務局」管理，惟係撥由原告直接管理使
      用。再原告係行政院農業委員會林務局所屬機構，並非內
      部單位，具有相當獨立性，上開土地及建物由原告直接管
      領使用，參照最高法院51年臺上字第2680號判例、86年度
      臺上字第2925號、85年度臺上字第3036號判決，原告自得
      以自己名義提起訴訟。
（二）被告原於楠濃林區管理處（原告之前身）任秘書乙職，於
      任職期間，經原告配住坐落臺南市○○區○○段三小段36
      -1地號土地上之建號108號門牌「臺南市○○區○○街115
      巷10號」，其中如臺南市臺南地政事務所複丈成果圖即附
      圖所示編號Ａ建物面積73平方公尺門牌「臺南市○○區○
      ○街115巷10號之12」建物為職務宿舍（以下簡稱「系爭
      宿舍」）。而被告於系爭宿舍居住期間，將宿舍前方之空
      地即坐落臺南市○○區○○段三小段36-1地號土地上如附
      圖所示編號Ｂ土地面積24平方公尺（以下簡稱「系爭土地
      」），未經原告同意，逕行設置鐵門、搭建遮雨棚、採光
      罩之方式無權占用至今。
（三）按「所有人對於無權占有或侵奪其所有物者，得請求返還
      之。對於妨害其所有權者，得請求除去之。」民法第767
      條定有明文；復按「借用人應於契約所定期限屆滿時返還
      借用物。未定期限者，應於依借貸之目的使用完畢時返還
      之。民法第470條第1項前段定有明文。而因任職關係獲准
      配住宿舍，其性質為使用借貸，目的在使任職者安心盡其
      職責，是倘借用人喪失其與所屬機關之任職關係，當然應
      認依借貸之目的，已使用完畢，配住機關自得請求返還。
      」（最高法院91年度臺上字第1926號判決參照）。系爭宿
      舍配住予被告，兩造間成立使用借貸契約，惟被告已自楠
      濃林區管理處（原告之前身）秘書乙職退休，並移居美國
      ，使用系爭宿舍之目的顯已完畢，被告理應遷讓返還系爭
      宿舍。惟被告藉詞系爭宿舍內有貴重物品，拒絕遷讓，原
      告自得依民法第767條前段及第470條第1項之規定，本於
      所有權人及貸與人之地位，請求被告遷讓返還系爭房屋。
（四）又95年11月7日現場勘測時，復發現被告尚占用系爭宿舍
      前方土地即系爭土地，被告對於系爭土地無任何合法權源
      ，卻持續無權占有至今並拒絕遷出，原告當亦得本於所有
      權作用及借貸關係，依民法767條前項及第470條第1項之
      規定請求被告遷出系爭土地並返還之。爰依民法第767條
      及借用物返還請求權之法律關係，提起本件訴訟等情。並
      聲明：1.被告應將坐落臺南市○○區○○段三小段108建
      號建物中，如附圖所示編號Ａ建物面積73平方公尺、門牌
      號碼「臺南市○○區○○里○○街115巷10號之12」建物
      遷讓交還原告。2.被告應自坐落臺南市○○區○○段三小
      段36之1地號、地目建、面積955平方公尺土地上，如附圖
      所示編號Ｂ土地面積24平方公尺遷出，並將土地交還原告
      。3.願供擔保，請准宣告假執行。
二、被告則以：
（一）原告訴之聲明第二項坐落臺南市○○區○○段三小段36之
      1地號土地係國有，管理者登記為「行政院農業委員會林
      務局」，而非原告，雖「行政院農業委員會林務局」95年
      8月14日林秘字第0951760771號函覆本院謂系爭宿舍之實
      際管理使用者為原告，惟就系爭土地部分並未敘明，就系
      爭土地部分，原告以其自己名義起訴，適法與否，非無疑
      義。
（二）被告雖已退休，惟對於系爭宿舍仍有使用之權利存在。林
      務局所屬各林區管理處配給員工之宿舍，亦應顧及退休人
      員之生活安定，使老有所終，原告逕以被告業已離職，主
      張使用借貸目的業已完成，而欲收回系爭宿舍，於情於理
      ，尚有未慮及退休人員之權益。又附圖所示編號Ｂ庭院，
      相關地上物係被告所蓋，為被告所有，被告有使用之權利
      ，原告主張被告應自土地遷出，並無理由等語，資為抗辯
      。並聲明：1.原告之訴及假執行之聲請均駁回。2.如受不
      利之判決，願供擔保請准宣告免為假執行。
三、兩造不爭執之事實：
（一）坐落臺南市○○區○○段三小段36-1地號、地目建、面積
      955平方公尺土地，及土地上建號108號門牌「臺南市○○
      區○○街115巷10號」四層建物，均為國有，登記由「行
      政院農業委員會林務局」管理，上開建物係撥由原告直接
      管理使用，有原告所提出之土地及建物登記謄本、房屋稅
      籍證明書在卷可稽，並經本院向「行政院農業委員會林務
      局」函查屬實，有「行政院農業委員會林務局」95年8 月
      14日林秘字第09517 60771號函附卷可考。
（二）被告原於楠濃林區管理處（原告之前身）任秘書乙職，於
      任職期間，經原告配住系爭坐落臺南市○○區○○段三小
      段36 -1地號土地上之建號108號門牌「臺南市○○區○○
      街115巷10號」，其中如臺南市臺南地政事務所土地複丈
      成果圖即附圖所示編號Ａ建物面積73平方公尺門牌「臺南
      市○○區○○街115巷10號之12」職務宿舍，有原告所提
      出被告之舊戶籍謄本可憑，並經本院至現場勘驗及囑託臺
      南市臺南地政事務所測量，有勘驗筆錄及複丈成果圖可參
      。
（三）被告於系爭宿舍居住期間，將宿舍前方之空地即系爭坐落
      臺南市○○區○○段三小段36-1地號土地上如附圖所示編
      號Ｂ土地面積24平方公尺土地，設置鐵門、搭建遮雨棚、
      採光罩之方式占用至今，有原告所提出現場照片可稽，並
      經本院至現場勘驗及囑託臺南市臺南地政事務所測量，有
      勘驗筆錄及複丈成果圖可參。
（四）被告已從原告前身之楠濃林區管理處秘書職位退休，有原
      告所提出被告之舊戶籍謄本在卷可憑，且為被告所不爭執
      。
四、得心證之理由：
    於茲應審究者為（一）原告得否提起本件訴訟？（二）被告
    是否有權占用系爭宿舍及系爭土地？（三）被告應否將系爭
    宿舍遷讓返還原告及自系爭土地遷出，將土地返還原告？茲
    將本院得心證之理由分述如下：
（一）原告得對被告提起本件訴訟：
  １、按國有財產撥給各地國家機關使用者，名義上雖仍為國有
      ，實際上即為使用機關行使所有人之權利，故本院對於是
      類財產，向准由管領機關起訴，代國家主張所有權人之權
      利，被上訴人持有所有權狀及駐用房屋保管卡，原審認其
      得為起訴行使所有人之權利尚非無據（參照最高法院51年
      臺上字第2680號判例）；又按系爭土地為國有，但在大甲
      林區內，為臺灣省政府農林廳林務局劃歸被上訴人管理之
      林地，被上訴人為管理機關，在其職掌業務範圍內，自有
      行使所有權人權利為請求之當事人能力（參照最高法院69
      年度臺上字第537號判決）。
  ２、查原告主張坐落臺南市○○區○○段三小段36-1地號、地
　　　目建、面積955平方公尺土地，及土地上建號108號門牌「
      臺南市○○區○○街115巷10號」四層建物，均為國有，登
      記由「行政院農業委員會林務局」管理，惟係撥由原告直
      接管理使用。原告係行政院農業委員會林務局所屬機構，
      並非內部單位，具有相當獨立性，上開土地及建物由原告
      直接管領使用等情，被告對於上開建物由原告管理使用之
      事實不爭執，且有「行政院農業委員會林務局」95年8 月
      14日林秘字第09517 60771號函附卷可考。惟被告否認上
      開土地部分亦由原告管理使用，經本院向「行政院農業委
      員會林務局」函查結果，該局函覆稱：「本筆土地之管理
      機關登記為本局，惟本局基於業務分工，按轄區於全國分
      設8個林區管理處，實際綜理各該轄內相關業務，爰參酌
      最高法院51年臺上字第2680號判例之意旨，本訴訟請准由
      嘉義林區管理處以實際管領機關資格，代國家主張所有人
      之權利。」有「行政院農業委員會林務局」96年1月2日林
      秘字第0951624227號函附卷可憑。原告自為上開土地及建
      物之實際管領機關，參諸前開判例意旨，自得提起本件訴
      訟，被告否認其事，應無可採。
（二）被告無權占用系爭宿舍及系爭土地：
  １、按借用人應於契約所定期限屆滿時，返還借用物；未定期
      限者，應於依借貸之目的使用完畢時返還之。但經過相當
      時期，可推定借用人已使用完畢者，貸與人亦得為返還之
      請求。借貸未定期限，亦不能依借貸之目的而定其期限者
      ，貸與人得隨時請求返還借用物，民法第470條定有明文
      。次按因任職關係獲准配住宿舍，其性質為使用借貸，目
      的在使任職者安心盡其職責，是倘借用人喪失其與所屬機
      關之任職關係，當然應認依借貸之目的，已使用完畢，配
      住機關自得請求返還。故公務員因任職關係配住宿舍，於
      任職中死亡時，既喪失其與所屬機關之任職關係，依借貸
      目的應認已使用完畢，使用借貸契約因而消滅，此與一般
      使用借貸契約，借用人死亡時，貸與人僅得終止契約之情
      形尚有不同（參照最高法院91年臺上字第1926號判例）。
  ２、經查，被告原於楠濃林區管理處（原告之前身）任秘書乙
      職，於任職期間，經原告配住系爭宿舍，又被告已從原告
      前身之楠濃林區管理處秘書職位退休，此均為被告所不爭
      執，揆諸前開判例意旨，被告既已喪失與原告間之任職關
      係，則應認為依借貸之目的，已使用完畢，揆諸前開規定
      ，原告自得請求被告遷讓返還系爭宿舍。被告辯稱系爭宿
      舍伊有權居住至死亡為止，使用借貸目的始完畢云云，於
      法無據，應無可取。
  ３、又按以無權占有為原因，請求返還所有物之訴，被告對原
      告就其物有所有權存在之事實無爭執，而僅以非無權占有
      為抗辯者，原告於被告無權占有之事實，無舉證責任。被
      告應就其取得占有，係有正當權源之事實證明之。如不能
      證明，則應認原告之請求為有理由（參照最高法院72年度
　　　臺上字第1552號判決）。查系爭土地為國有，由原告所管
      理，此為被告所不爭執，被告於系爭宿舍居住期間，將宿
      舍前方之系爭土地，設置鐵門、搭建遮雨棚、採光罩之方
      式占用，參諸上開說明，應由被告就其占有系爭土地有正
      當權源之事實善盡舉證責任。被告辯稱地上物為伊所蓋，
      即有使用系爭土地之權利云云，混淆系爭土地與地上物係
      各別獨立之所有權，應無可採，被告既未舉證證明有何占
      有使用系爭土地之正當權源，自屬無權占有，所辯即無可
      採。
（三）被告應將系爭宿舍遷讓返還原告及自系爭土地遷出，將土
      地返還原告：
      被告已喪失與原告間之任職關係，就系爭宿舍，應認為依
      借貸之目的，已使用完畢，再被告亦未舉證證明有何占有
      使用系爭土地之正當權源，自屬無權占有，原告自得請求
      被告應將系爭宿舍遷讓返還原告及自系爭土地遷出，將土
      地返還原告。
五、從而，原告依借用物返還請求權、民法第767條所有物返還
    請求權之法律關係，請求被告應將坐落臺南市○○區○○段
    三小段108建號建物中，如附圖所示編號Ａ建物面積73平方
    公尺、門牌號碼「臺南市○○區○○里○○街115巷10號之
    12」建物遷讓交還原告；及被告應自坐落臺南市○○區○○
    段三小段36之1地號、地目建、面積955平方公尺土地上，如
    附圖所示編號Ｂ土地面積24平方公尺遷出，並將土地交還原
    告，即屬有據，應予准許。
六、兩造均陳明願供擔保以代釋明，聲請宣告假執行或免為假執
    行，經核均無不合，爰各酌定相當之擔保金額，併准許之。
七、據上論結，本件原告之訴為有理由，依民事訴訟法第78條
    、第390條第2項、第392條第2項、第3項，判決如主文。
中　　華　　民　　國　　96　　年　　1 　　月　　19　　日
                  民事第五庭    法　官　鄭彩鳳
以上正本係照原本作成。
如對本判決上訴，須於判決送達後20日內向本院提出上訴狀。
中　　華　　民　　國　　96　　年　　1 　　月　　19　　日
                                書記官　凌昇裕
